【裁判字號】    97,訴,31
【裁判日期】    971225
【裁判案由】    拆屋還地
【裁判全文】
臺灣板橋地方法院民事判決                97年度訴字第31號
原      告  乙○○○
                      之2
訴訟代理人  曹宗彝律師
被      告  甲○○
            丁○○
                      樓
上列當事人間請求拆屋還地事件，經本院於民國97年12月4 日言
詞辯論終結，判決如下：
    主  文
原告之訴及假執行之聲請均駁回。
訴訟費用由原告負擔。
    事實及理由
一、原告主張：坐落臺北縣三重市○○段402 地號土地（下稱系
    爭土地）為原告所有，其上坐落門牌號碼臺北縣三重市○○○路133 巷41之1 號及41號未辦保存登記建物（下稱系爭41
    之1 號房屋、系爭41號房屋），現分別為被告甲○○及丁○○所有。惟兩造間並無任何法律關係存在，被告占用系爭土
    地，顯屬無權占有。爰依民法第767 條規定請求被告拆除地
    上物，將土地返還原告。並聲明：(一)被告甲○○應將坐落臺
    北縣三重市○○段402 地號土地上如附圖1B部分所示、面積
    25.79 平方公尺之建物即門牌號碼台北縣三重市○○○路
    133 巷41之1 號房屋拆除，將土地交還原告。(二)被告丁○○
    應將坐落同前項土地上如附圖1A部分所示、面積38.99 平方
    公尺之建物即門牌號碼臺北縣三重市○○○路133 巷41號房
    屋拆除，將土地交還原告。(三)原告願供擔保請准宣告假執行
    。
二、被告甲○○以：
  (一)被告之父汪根旺與訴外人汪根養、汪根在於民國50年間將系
    爭土地出售予訴外人丙○○（即原告之兄），並應其要求將
    土地登記為原告所有，嗣丙○○在該土地上興建門牌號碼臺
    北縣三重市○○○路133 巷1 至42號房屋數棟，因丙○○支
    付土地價款遲延，約定應負擔逾期罰款，雙方遂同意以系爭
    41號房屋抵償罰款。被告之父汪根旺並於建物建築完成即搬
    入居住，同時於該處經營雜貨店從事雜貨買賣，然因不諳法
    令且信賴訴外人丙○○，致未辦理系爭土地所有權移轉登記
    。
  (二)又民國56年間被告之父汪根旺曾向訴外人丙○○口頭表示以
    新臺幣（下同）2,200 元買受系爭41號房屋隔壁之土地，丙○○承諾出售，雙方並同意以汪根旺所經營雜貨店之雜貨分
    批取領以抵償土地買賣價款，原告並於56年7 月5 日出具土
    地使用權證明書，載明「…本人所有大竹圍段230 地號之3
    之內面積之土地改（建）築永久（臨時）式業經本人完全認
    可…」等語。嗣被告父親汪根旺於該土地上建造系爭41之1
    號房屋，並於建築完成後遷入居住迄今近40年，從未接獲原
    告主張拆屋還地，足證原告就系爭土地已讓與汪根旺使用之
    事實並無爭執，否則，豈可能任由汪根旺如此長期間占有土
    地使用而不主張權利。故被告父親汪根旺係基於買賣關係取
    得系爭土地之占有，非無權占有，原告以無權占有之法律關
    係，訴求被告拆屋還地，即有未合等語，資為抗辯。並聲明
    ：原告之訴駁回。
三、被告丁○○以：系爭41號房屋係伊向訴外人郭培根買受，郭
    培根與伊母親是好友，因為郭培根當時缺錢，故以低價賣給
    伊，不能因此認為買賣價金不含土地等語，資為抗辯。並聲
    明：原告之訴駁回。
四、兩造不爭執之事實：
（一）系爭土地原係被告甲○○之祖父汪水來所有，於50年12月
      23日以買賣為原因移轉登記予原告。原告取得系爭土地後
      ，與父、兄合資於土地上興建房屋，系爭41號房屋為其中
      一戶，現輾轉由被告丁○○取得處分權。
（二）系爭41之1 號房屋係被告甲○○之父汪根旺出資以甲○○
      名義興建，並贈與被告甲○○居住迄今近40年。
（三）系爭41號房屋占用系爭土地如附圖A 部分所示面積38.99
      平方公尺，系爭41之1 號房屋占用系爭土地如附圖B 部分
      所示面積25.79 平方公尺之事實，業據本院96年度訴字第
      610 號拆屋還地事件囑託臺北縣三重地政事務所於96年6
      月20日實施測量，製有土地複丈成果圖附卷可憑。
五、得心證之理由：本件之爭點厥為被告占用系爭土地有無正當
    權源？茲論述如下：
（一）被告丁○○部分：按土地與房屋為各別之不動產，各得單
      獨為交易之標的，且房屋性質上不能與土地使用權分離而
      存在，亦即使用房屋必須使用該房屋之地基，故土地及房
      屋同屬於一人，而將土地及房屋分開、同時或先後出賣，
      其間雖無地上權設定，然除有特別情事，可解釋為當事人
      之真意，限於賣屋而無基地之使用外，均應推斷土地承買
      人默許房屋承買人繼續使用土地，最高法院著有四十八年
      台上字第一四五七號判例可資參照。其本旨乃在於房屋所
      有權與基地利用權一體化之體現，保護房屋既得之使用權
      ，調和土地、建物不同所有人間之權益，庶符社會正義之
      要求。故土地及房屋單獨出讓或出讓與相異之人時，該房
      屋所有權人即得於房屋得使用期限內，合法使用該房屋所
      坐落之土地。縱該房屋所有權人須支付相當之對價，非可
      當然無償使用該土地，仍不影響其對於房屋坐落土地之為
      有權使用。查系爭土地係原告與其父、兄合資購買而登記
      於原告名下，及系爭41號房屋亦係原告與其父、兄合資建
      造之事實，業據證人即原告之兄丙○○到場證述甚明（參
      見卷56頁筆錄），故系爭土地與系爭41號房屋曾同屬原告
      及其父、兄所有。原告既主張被告丁○○現為系爭41號房
      屋之處分權人，則被告丁○○輾轉受讓取得系爭41號房屋
      之處分權，致系爭房屋與土地所有權分屬不同人所有，依
      上開最高法院判例意旨，應推斷土地所有人默許房屋承買
      人得於房屋得使用期限內，繼續合法使用該房屋所坐落之
      土地，故被告丁○○所有系爭41之1 號房屋占用系爭土地
      ，係有正當之權源。原告主張被告丁○○無權占用系爭土
      地云云，為不可採。
（二）被告甲○○部分：被告甲○○辯稱其父汪根旺於民國56年
      間向訴外人丙○○口頭表示以2,200元買受系爭41號房屋
      隔壁之土地，丙○○承諾出售，雙方並同意以汪根旺所經
      營雜貨店之雜貨分批取領以抵償土地買賣價款之事實，為
      原告所否認，被告甲○○就此事實復未提出其他證據以實
      其說，其辯稱係基於買賣關係經出賣人丙○○交付使用系
      爭土地云云，固無可採。惟被告甲○○另辯稱原告曾於56
      年7月5日出具土地使用權證明書，載明「…本人所有大竹
      圍段230地號之3之內面積.... 之土地改（建）築永久（
      臨時）式... 業經本人完全認可茲為申請營造執照特予證
      明…」等語之事實，業據提出土地使用權證明書影本1件
      為證。雖原告亦否認該證明書之真正，然查上開土地使用
      權證明書原本紙質陳舊、泛黃、有摺痕及破損，此經本院
      當庭勘驗，製有勘驗筆錄附卷可憑（參見卷56頁筆錄），
      堪信非屬臨訟杜撰。且查該土地使用權證明書上除記載原
      告姓名外，亦載明原告之身分證號碼「北市古福字第1269
      號」及住址「台北市○○街31號」，經核與原告當時之戶
      籍資料確屬相符，有臺北市中正區戶政事務所檢送原告之
      戶籍登記簿影本附卷可憑（參見卷88頁），以民國5 、60
      年間臺灣社會民風尚淳樸，個人身分及住所資料非他人輕
      易可得知悉。另佐以證人丙○○證述稱伊於民國50幾年間
      在系爭41之1 號房屋斜對面建有一間房屋，伊與伊父親在
      此住了二、三年等語（參見卷57頁筆錄），足見證人丙○○及其父對於系爭土地上另建有系爭41之1 號房屋之事實
      ，應屬知情。如非原告及其父、兄（即丙○○）曾同意訴
      外人汪根旺使用系爭土地建屋，衡諸一般常情，焉有任令
      土地由他人占用建屋40年，均未表示異議之理？綜上情以
      觀，堪認上開土地使用權證明書應係原告本人或其所授權
      有權之人所出具，被告甲○○之父於系爭土地上建造系爭
      41 之1號房屋，曾經土地所有人之同意，非屬無權占有。
      故原告主張被告甲○○無權占用系爭土地云云，亦無可採
      。
六、綜上所述，被告抗辯占用系爭土地係有正當權源，應屬可採
    ，原告主張被告無權占用系爭土地，為不可採。從而原告依
    民法第767條規定請求被告拆除地上物，將土地返還原告，
    為無理由，應予駁回。原告之訴既無理由，其假執行之聲請
    亦失所附麗，應併予駁回。
七、本件事證已臻明確，兩造其餘主張及所提證據，均毋庸再予
    審酌，並此敘明。
八、訴訟費用負擔之依據：民事訴訟法第78條。
中    華    民    國    97    年    12    月    25    日
                  民事第三庭    法  官  許月珍
以上正本係照原本作成
如對本判決上訴，須於判決送達後20日內向本院提出上訴狀
中    華    民    國    97    年    12    月    29    日
                                書記官  劉昌明


司法院資訊處製作；財團法人民間司法改革基金會備份。
